【裁判字號】    92,簡,116
【裁判日期】    920423
【裁判案由】    空氣污染防制法
【裁判全文】
高雄高等行政法院簡易判決                          九十二年度簡字第一一六號
    原      告  甲○○○○○○.
    代  表  人  乙○○
    被      告  台南縣政府
    代  表  人  丙○○  ○○
右當事人間因空氣污染防制法事件，原告不服行政院環境保護署中華民國九十一年十
二月十一日環署訴字第０九一００五八七三九號訴願決定，提起行政訴訟。本院判決
如左：
    主  文
原告之訴駁回。
訴訟費用由原告負擔。
    事實及理由
一、緣原告係從事盒餐製作加工業，其製程中食品油炸作業程序為行政院環境保護署
    （以下簡稱環保署）公告應申請設置、變更及操作許可之固定污染源，經環保署
    環境督察總隊於民國（下同）九十一年四月二十九日十四時三十分派員前往台南
    縣永康市○○路二一七巷三弄五十九號原告之工廠稽查，發現其廠內正從事食品
    油炸作業程序，未依規定申請核發固定污染源設置及操作許可證（以下簡稱固定
    污染源許可證），即逕行操作，乃移由被告依行為時空氣污染防制法第二十四條
    第三項及第五十一條第一、二項規定，以九十一年七月二十三日府環空字０九一
    ０一一三四四０號函送同日環府空（交）處字第０四一號處分書裁處原告罰鍰新
    台幣（下同）十萬元，並命原告於九十一年四月二十九日停工，原告不服，提起
    訴願，經遭決定駁回，遂提起本件行政訴訟。原告起訴主張略以：依據食品工廠
    建築及設備設廠標準第八條規定：「食品工廠應具備下列其他處理設施及設備：
    ．．．三凡因製造食品所產生之廢氣、異臭等不良氣味，應妥善處理排放。」及
    同法第十八條規定：「餐盒食品工廠（適用於經調理包裝成盒或不經小包裝而直
    接以大容器運送供團體食用之餐食生產工廠）之基本設施、生產設備及檢驗設備
    ：．．．二：生產設備．．．（九）加工調理場在發生蒸汽、熱氣、煙臭或油炸
    等油脂加熱處理之機器或設備上應裝設排氣罩裝置。」原告並不知從事食品油炸
    作業，尚須取得固定污染源許可證後始可作業，且原告已盡心配合政府環保政策
    ，依前開規定完成裝置必要設備後，始從事食品油炸作業程序，僅因他人檢舉，
    即受行政機關二次稽查，第一次雖通過稽查，而第二次稽查不到二十分鐘，即就
    草率以「未申請油炸操作許可」為理由，裁處原告十萬元，並命原告停工，致使
    原告面臨關廠命運，造成二十餘名員工失業無依，令原告難以接受，乃訴請撤銷
    訴願決定與原處分，並請求被告應返還原告所繳納之罰鍰十萬元云云。被告則答
    辯意旨略以：原告係從事盒餐製作加工業，經環保署派員於九十一年四月二十九
    日稽查時，發現其食品製造處理程序作業，依據八十九年十一月二日環保署八九
    環署空字第００六四七八九號修正公告之內容，係屬第六批公私場所應申請設置
    、變更及操作許可之固定污染源，原告於公告前即已設立，自應依原公告應申請
    之期限（即自公告之日起二年內）申請許可，亦即原告應於八十八年二月十日前
    提出申請，惟原告未依規定於法定期限內申請核發固定污染源許可證即逕行作業
    ，乃移由被告依行為時空氣污染防制法第五十一條第一項、第二項規定處以十萬
    元罰鍰，並命於九十一年四月二十九日停工。另被告轄內有多家食品工廠領有食
    品油炸處理程序之設置、操作許可證，故原告所謂：不知從事食品油炸作業程序
    ，須有「油炸操作許可申請」，乃推託之詞；又被告於九十一年一月三十一日對
    原告實施稽查當時，原告僅從事烹飪作業，並未進行食品油炸作業程序，故未對
    原告予以裁罰，惟同年四月二十九日環保署派員於稽查時，原告正從事食品油炸
    作業程序，且稽查時間自當日下午十四時三十分至十五時三十五分止，長達一小
    時餘，並非原告所述草率實施稽查。是原告既為從事食品油炸作業程序之工廠，
    對於相關應遵行之環保法令規定，自負有注意之義務，原告既未依規定申請取得
    固定污染源許可證，即不得從事食品油炸作業程序，原告未依規定於法定期限內
    申請核發固定污染源操作許可證即逕行從事食品油炸作業程序，其違規既事證明
    碓，自不得藉詞免罰。又公私場所違反空氣污染防制法第二十四條第三項暨固定
    污染源設置變更及操作許可辦法第二條規定者，依首揭規定，毋須輔導程序即應
    受罰，與是否受人檢舉無關。是以，雖原告極力改善並照顧員工之用心，值得肯
    定，惟其違規事實明確，仍不得作為免罰之論據，原告所訴為無理由等語，資為
    抗辯。
二、按「公私場所於設置或變更經中央主管機關指定公告之固定污染源前，應檢具空
    氣污染防制計畫，向直轄市、縣 (市)主管機關申請核發許可證後，始得為之。
    前項固定污染源設置或變更後，應檢具符合排放標準之證明文件，向直轄市、縣
    (市)主管機關申請核發許可證後，始得操作。固定污染源設置、變更及操作許可
    辦法，由中央主管機關定之。」「公私場所具有依第二十四條第一項指定公告之
    固定污染源，且該固定污染源，係於公告前設立者，應自公告之日起二年內，依
    本法第二十四條第二項申請操作許可證。」「公私場所違反．．．依第二十四條
    第三項所定許可辦法者，處新台幣二萬元以上二十萬元以下罰鍰；其違反者為工
    商廠、場，處新台幣十萬元以上一百萬元以下罰鍰。依前項處罰鍰者，．．．；
    情節重大者，得命其停工或停業，必要時並得撤銷其操作許可證或令其歇業。」
    分別為行為時空氣污染防制法第二十四條、第六十九條、第五十一條第一項、第
    二項定有明文。又「公私立場所應於取得固定污染源操作許可證後，始得操作，
    並應依操作許可證內容進行操作。」則為中央主管機關環保署依據上開空氣污染
    防制法第二十四條第三項授權訂定之固定污染源設置變更及操作許可辦法第十六
    條所明定。
三、經查，原告係從事盒餐製作加工業，被告認為其製程中食品油炸作業程序為環保
    署八十六年二月十一日公告公私場所應申請設置、變更及操作許可之固定污染源
    ，且原告既於公告前即已設立，自應於上開公告之日起二年內申請固定污染源許
    可證，惟經環保署環境督察總隊派員於九十一年四月二十九日十四時三十分前往
    台南縣永康市○○路二一七巷三弄五十九號原告之工廠稽查，發現其廠內從事食
    品油炸作業程序，未依規定申請核發固定污染源許可證，即逕行作業等情，為原
    告所不爭執，復有稽查紀錄、處分書及照片二張附於訴願卷可稽，洵堪認定，原
    告既未依規定於法定期限內申請核發固定污染源操作許可證，即逕行從事食品油
    炸作業程序，被告依首揭規定據予裁罰，自非無據。
四、至原告主張已盡心配合政府環保政策，於從事食品油炸作業之時，業已依食品工
    廠建築及設備設廠標準第八條及第十八條規定，裝置必要設備，且不知從事食品
    油炸作業程序，尚須取得固定污染源許可證後始可作業，被告對其裁罰，實無理
    由云云。惟按前揭行為時空氣污染防制法第二十四條第一項及固定污染源設置變
    更及操作許可辦法第十六條之規定，公私場所於設置或變更經中央主管機關指定
    公告之固定污染源前，應檢具空氣污染防制計畫，向直轄市、縣 (市)主管機關
    申請核發許可證後，始得操作，並應依許可內容進行操作。又依行政院環境保護
    署八十九年十一月二日（八九）環署空字第００六四七八九號修正公告「公私場
    所應申請設置、變更及操作許可之固定污染源」公告事項：．．．二、修正部分
    公私場所應申請設置、變更及操作許可之固定污染源，如附表。三、本次修正公
    告公私場所應申請設置、變更及操作許可之固定污染源，仍應依原所屬設置批次
    之期限設置完成。．．．附件：公私場所應申請設置、變更及操作許可之固定污
    染源．．．二之（六）第六批公私場所應申請設置、變更及操作許可之固定污染
    源公告日期為：八十六年二月十一日。．．．第六批次食品工業及其他具有下列
    製造程序之行業，．．．製程別—食品製造＼處理程序，公告條件說明—從事食
    品製造或處理程序，且符合下列條件之一，並依法應辦理工廠登記者：一、從事
    食品油炸作業程序者。．．．。」之內容可知，依法應辦理工廠登記而從事處理
    食品油炸作業程序之工廠，係屬前開公告所指第六批次應向主管機關申請固定污
    染源設置許可證後，始得操作之公私場所。又按「工廠設廠完成後，應依本法規
    定申請登記，經主管機關核准登記並發給工廠登記證後，始得從事物品製造、加
    工。．．．」為工廠管理輔導法第十條第一項所明定，原告為從事盒餐製作加工
    之工廠，依前開規定係應辦理工廠登記者，而其製程中包含食品油炸作業程序，
    自係前開公告所指應向主管機關申請固定污染源許可證後，始得操作之公私場所
    ，原告依法自有向主管機關申請固定污染源許可證後，始得從事食品油炸作業程
    序之作為義務，又雖原告稱其於從事食品油炸作業程序之時，已依食品工廠建築
    及設備設廠標準第八條及第十八條規定，完成裝置必要設備云云，惟食品工廠建
    築及設備標準乃係主管機關依據食品衛生管理法第二十條第三項規定，係為管理
    食品衛生安全、品質及維護國民健康之目的，課以食品工廠於設廠時，其建築及
    設備，應符合一定標準之規定，據此規定，食品工廠於設廠時固應符合其標準，
    然食品工廠符合該標準，並無解原告有依前揭規定向主管機關申請固定污染源許
    可證後，始得從事食品油炸作業程序之作為義務。是原告不得主張其已遵守食品
    工廠建築及設備標準之規定，而豁免申領固定污染源許可證後，始可從事食品油
    炸作業程序之作為義務。
五、末按「人民違反法律上之義務而應受行政罰之行為，法律無特別規定時，雖不以
    出於故意為必要，仍須以過失為其責任條件。但應受行政罰之行為，僅須違反禁
    止規定或作為義務，而不以發生損害或危險為其要件者，推定為有過失，於行為
    人不能舉證證明自己無過失時，即應受處罰。」業經司法院釋字第二七五號解釋
    在案。且法律之公布，任何人皆有遵守之義務，不得以不知法律而免除依法應為
    之作為義務，故原告違反前揭規定需先取得固定污染源許可證之作為義務，於未
    取得許可證前，即從事食品油炸作業程序之行為，依上述司法院釋字第二七五號
    解釋，其有過失甚明。是原告亦不得以其不知從事食品油炸作業程序，尚須取得
    固定污染源許可證後始可作業為由，而免予受罰，原告此部分主張，亦無可採。
六、綜上所述，原告既有未依規定取得固定污染源許可證，而逕行從事食品油炸作業
    程序固定污染源操作之違章事實，被告依行為時空氣污染防制法第二十四條第三
    項、第五十一條第一項、第二項之規定，對原告裁處十萬元之罰鍰，經核並無違
    誤，訴願決定予以維持，亦無不合。原告起訴意旨求為撤銷，為無理由，其並訴
    請被告應返還前揭罰鍰，亦無理由，均應予駁回。爰不經言詞辯論為之。又本件
    事證已明，兩造其餘攻擊防禦方法，並不影響本件判決基礎，尚無逐一論述之必
    要，附此說明。
據上論結，本件原告之訴為無理由，依行政訴訟法第二百三十三條第一項、第二百三
十六條、第一百九十五條第一項後段、第九十八條第三項前段，判決如主文。
中      華      民      國    九十二    年      四      月    二十三    日
                              高雄高等行政法院第二庭
                                          法      官     蘇秋津
右為正本係照原本作成。
如不服本判決，應於送達後二十日內，向本院提出上訴狀並表明上訴理由，如於本判
決宣示後送達前提起上訴者，應於判決送達後二十日內補提上訴理由書（須按他造當
事人人數附繕本）。
提起上訴應預繳送達用雙掛號郵票七份（每份三十四元）。
中      華      民      國    九十二    年      四      月    二十三    日
                                          法院書記官  陳嬿如
附註：
行政訴訟法第二百三十五條（第一項、第二項）：
對於適用簡易程序之裁判提起上訴或抗告，須經最高行政法院之許可。
前項許可，以訴訟事件所涉及之法律見解具有原則性者為限。


司法院資訊處製作；財團法人民間司法改革基金會備份。
